【裁判字號】    89,台上,7358
【裁判日期】    891207
【裁判案由】    違反山坡地保育利用條例
【裁判全文】
最高法院刑事判決                              八十九年度台上字第七三五八號
    上  訴  人  甲○○
    選任辯護人  徐揆智律師
右上訴人因違反山坡地保育利用條例案件，不服台灣高等法院中華民國八十七年九月
二十四日第二審判決（八十七年度上訴字第二八七七號，起訴案號：台灣基隆地方法
院檢察署八十六年度偵字第八四五號），提起上訴，本院判決如左：
    主  文
原判決撤銷，發回台灣高等法院。
    理  由
本件原判決認定：上訴人甲○○係天地門股份有限公司（下稱天地門公司）之負責人
，基於意圖為天地門公司之不法所有之概括犯意，以天地門公司名義，連續自民國八
十四年間起至八十五年十二月止，在管理機關為台灣省政府財政廳之基隆市○○區○
○段溪西股小段三十四之三、一九二、二○九、二一○、二一一地號之公有山坡地、
天地門公司所有之同地段二○五之一、二○七地號及許錦等六人所有之同地段三十四
之四、三十五之二地號之私有山坡地內，未先擬具水土保持計畫送請主管機關核定，
亦未經所有人或管理人之同意，擅自僱工開挖整地、修建道路、搭建鐵皮屋、二層樓
磚造建物、廁所及佛像等工作物、堆積建築廢土，所佔用之地號、面積均詳如原判決
附圖所示，供天地門公司經營納骨塔生意之用，致生水土流失之損害。經基隆市暖暖
區公所二度查報，基隆市政府二度會勘屬實而查獲等情，因而維持第一審論處上訴人
連續在公有及私人山坡地內，未經同意，擅自墾殖占用及開挖整地，致生水土流失罪
刑之判決，駁回上訴人在第二審之上訴，固非無見。
惟查上訴人在一審審理中曾主張：複丈成果圖（附一審卷第一三一頁）綠色所示開墾
區○道路，存在二十年以上，其餘所示鐵皮屋、磚造建物、廁所、佛像等亦存在八年
以上，均係許春榮所建造，而非伊所開墾，此項事實有證人簡茂雄、林田郊、許松雄
等可傳為證（見一審卷第三十七、一六三頁），並於二審審理中再提出如第三審上訴
理由狀所附證一至證六等六項證據（見原審卷第十五頁至第二十三頁），證人簡茂雄
復於一審審理中供證：現場工作物及植物，係許春榮和林田郊做的等語（一審卷第一
○○頁），上開證據，與上訴人究係「墾殖」、「占用」或從事水土保持法第八條第
一項第二款至第五款之「開發」、「經營」或「使用」本案山坡地行為態樣之認定，
至有關係，原審未待詳查究明，遽認「擅自墾殖占用及開挖整地」之犯行，尚欠明確
。次查，本件山坡地之使用，是否已致生水土流失，而違反水土保持法第三十二條第
一項之規定，國立海洋大學李光敦博士固鑑認：有輕微之水土流失現象（見一審卷第
一五八頁至第一六二頁），惟台灣省建築師公會基隆市辦事處委請水土保持技師張忠
俊鑑定結果認為：「現場集水區範圍小，所衍生之地面逕流量極小，現有之地面排
水溝足以將其排出，並無造成水患之虞，且現場地面和邊坡分別有水泥地面和五節芒
、竹節草等抓地性強之植物生長，土壤固結良好，流失之可能性極微」（見上訴人第
三審上訴理由狀附鑑定報告書），究竟實情如何，仍待進一步實地勘驗綜覈比較，俾
臻明確。再按本案土坡地上道路舖設之瀝青等施工材料，及鐵皮屋、磚造建物、廁所
、佛像等工作物，是否屬於上訴人個人所有，原審未遑查明，悉依水土保持法第三十
二條第四項之規定，諭知沒收，亦有未合。以上或為上訴意旨所指摘，或為本院得依
職權調查之事項，應認原判決有撤銷發回更審之原因。
據上論結，應依刑事訴訟法第三百九十七條、第四百零一條，判決如主文。
中      華      民      國    八十九    年     十二     月      七      日
                              最高法院刑事第二庭
                                  審判長法官  莊  來  成
                                        法官  呂  潮  澤
                                        法官  謝  俊  雄
                                        法官  蘇  振  堂
                                        法官  楊  商  江
      右正本證明與原本無異
                                              書  記  官
中      華      民      國    八十九    年     十二     月     十四     日


司法院資訊處製作；財團法人民間司法改革基金會備份。
